---
title: 'Covid-19 no Brasil'
---

<style>
.html-widget {
    margin: auto;
}
</style>

```{r setup, include=FALSE}
knitr::opts_chunk$set(echo = TRUE)
```

```{r packages, include=FALSE}
library(tidyverse)
library(leaflet)
library(readxl)
library(RCurl)
library(stringr)
library(htmltools)
library(rgdal)
library(shiny)
library(plotly)
library(lubridate)
library(kableExtra)
library(data.table)
```


```{r covidbr, include=FALSE}
# arquivo temporário para baixar dados

brazil <- as.data.frame(data.table::fread('https://www.brasil.io/dataset/covid19/caso?format=csv'))

cv_cases = read.csv("data/coronavirus.csv")

cv_cases$date <- cv_cases$date %>% as.Date()

# importando
#brazil <- read.csv('https://data.brasil.io/dataset/covid19/caso.csv.gz',
 #                  sep = ",", header = T, stringsAsFactors = F, encoding = 'UTF-8')
names(brazil)

table(brazil$is_last)

brazil$is_last <- as.logical(brazil$is_last)
brazil$date <- as.Date(brazil$date)
brazil$date_2 <- as.Date(brazil$date) %>% format('%d/%m/%Y')

date <- Sys.Date()

```


```{r geodata, include=FALSE, warning=FALSE}
# coordenadas dos municípios brasileiros
mun <- read.csv('./data/mun_coord.csv', encoding = 'UTF-8')

mun$city <- mun$NOME_MUNICIPIO

# transformando os nomes dos municípios para caixa alta
brazil$city <- toupper(brazil$city)

# mergindo dados
bd <- merge(mun, brazil %>% filter(is_last == T), by = 'city')

# ajustando o conteúdo da variável a ser plotada
cidade <- paste('Cidade:', bd$city)
confirmados <- paste('Casos confirmados:', bd$confirmed)
mortos <- paste('Mortos:', bd$deaths)
taxa_100k <- paste('Infectados/100 mil habitantes', bd$confirmed_per_100k_inhabitants)
mortalidade <- paste('Taxa de mortalidade', bd$death_rate)
atualizado <- paste('Atualizado em:', bd$date_2)

carai <- paste(cidade, '<br/>',
               confirmados, '<br/>',
               mortos, '<br/>',
               taxa_100k, '<br/>',
               mortalidade, '<br/>', 
               atualizado, sep = '') %>%
  lapply(HTML)
summary(bd$confirmed_per_100k_inhabitants)

mybins <- c(seq(0, 30, 6), seq(50, 1000, 250))

# criando paleta de cores
palette <- colorNumeric(palette="Reds", domain = NULL, na.color="transparent")

palette2 <- colorBin(palette="Reds", bd$confirmed_per_100k_inhabitants,  mybins, pretty = F)

#shape <- readOGR('../../../../borba/OneDrive/Área de Trabalho/data/shapefiles/br/BRMUE250GC_SIR.shp',
 #                GDAL1_integer64_policy = T)

br_last <- cv_cases$cases[cv_cases$country == 'Brazil']

```

O total de casos registrados no Brasil até o dia `r format(Sys.Date(), '%d/%m/%Y')` às `r str_sub(Sys.time(), -8)` é de `r tail(br_last, 1)`. Podemos observar no mapa abaixo algumas estatísticas sobre a Covid-19 nos municípios brasileiros. Os dados são atualizados diariamente, dependendo das secretarias estaduais de saúde, tendo em vista que os dados são produzidos a nível municipal. Os dados são provenientes do site [Brasil.io](https://www.brasil.io/home) e da [Johns Hopkins University](http://raw.githubusercontent.com/CSSEGISandData/COVID-19/master/csse_covid_19_data/csse_covid_19_time_series/time_series_covid19_confirmed_global.csv). 

```{r map, echo=FALSE, fig.align='center', warning=FALSE}

m <- bd %>%
  leaflet(width = '100%') %>% 
  addTiles() %>%
  addProviderTiles(providers$CartoDB.Positron) %>%
  clearMarkers() %>%
      clearShapes() %>%
  #addPolygons(data = shape,
   #           weight = 0, smoothFactor = 0.5, opacity = .5, 
    #          fillOpacity = 0.5, label = carai,
    #fillColor = ~palette(bd$confirmed),
    #highlightOptions = highlightOptions(color = "white", weight = 1, 
     #                                   bringToFront = TRUE),
    #labelOptions = labelOptions(style = list("font-weight" = "normal", 
     #                                        padding = "3px 8px"), 
      #                          textsize = "13px", direction = "auto")) 
  addCircleMarkers(lng = ~LONGITUDE, lat = ~LATITUDE,
                   radius = ~sqrt(bd$confirmed_per_100k_inhabitants), stroke = FALSE, fillOpacity = 0.5,
                   label = carai, color = ~palette2(bd$confirmed_per_100k_inhabitants),
                   labelOptions = labelOptions(style = list("font-weight" = "normal", 
                                                            padding = "3px 8px"), 
                                               textsize = "13px", 
                                               direction = "auto")) %>%
   addLegend(pal = palette2, values = ~confirmed, opacity=0.9, 
             title = "Confirmados/100 mil habitantes", position = "bottomright" )


m

```

```{r data, include=FALSE}

# filtering states data
states <- brazil %>% 
  filter(place_type == 'state') %>%
  select(-starts_with('city'))# %>%
  #group_by(state) %>%
  #summarize('confirmed' = sum(confirmed, na.rm = T),
   #         'deaths' = sum(deaths, na.rm = T),
    #        'death_rate' = sum(death_rate, na.rm = T))

```


Na tabela abaixo vemos a distribuição de algumas variáveis por UF no Brasil. Verificamos que São Paulo é o estado com maior número de infectados (`r states %>% filter(place_type == 'state' & is_last == T & state == 'SP') %>% select(confirmed) %>% sum()`), seguido pelo Rio de Janeiro (`r states %>% filter(place_type == 'state' & is_last == T & state == 'RJ') %>% select(confirmed) %>% sum()`) e Ceará (`r states %>% filter(place_type == 'state' & is_last == T & state == 'CE') %>% select(confirmed) %>% sum()`). 

```{r table, echo=FALSE}
states[order(states$state),] %>%
  filter(place_type == 'state' & is_last == T) %>%
  select(state, date, confirmed, deaths, death_rate) %>%
  #group_by(state) %>%
  #summarize('Estado' = sum(deaths, na.rm = T),
   #         'Confirmados', sum(confirmed, na.rm = T),
    #        'Taxa de mortalidade' = sum(death_rate, na.rm = T)) %>%
  dplyr::transmute('Estado' = state,
                   'Última atualização' = format(date, '%d/%m/%Y'),
                   'Casos confirmados' = confirmed,
                   'Mortes' = deaths,
                   'Taxa de mortalidade' = death_rate) %>%
  kable() %>%
  kable_styling() %>%
  footnote(general = paste('Dados atualizados em:', format(Sys.Date(), '%d/%m/%Y'), 'às', str_sub(Sys.time(), -9)))

```

Se analisarmos os estados com maior taxa de mortalidade (Mortos/Infectados), verificamos que Rio de Janeiro, Amazonas e São Paulo são os estados com as maiores taxas de mortalidade no Brasil.

```{r tab-2, echo=FALSE}
states[order(desc(states$death_rate)),] %>% filter(place_type == 'state' & is_last == T) %>% dplyr::select(state, death_rate) %>% head(3) %>%
  dplyr::transmute('Estado' = state,
                   'Taxa de Mortalidade' = death_rate) %>%
  kable() %>%
  kable_styling(full_width = F) %>%
   footnote(general = paste('Dados atualizados em:', format(Sys.Date(), '%d/%m/%Y'), 'às', str_sub(Sys.time(), -9)))
```



